【裁判字號】    96,上訴,5124
【裁判日期】    970320
【裁判案由】    偽造文書等
【裁判全文】
臺灣高等法院刑事判決                96年度上訴字第5124號
上  訴  人  臺灣板橋地方法院檢察署檢察官
被      告  丙○○
選任辯護人  余梅涓律師
上列上訴人因被告偽造文書等案件，不服臺灣板橋地方法院96年
度訴字第3056號，中華民國96年10月31日第一審判決（起訴案號
：臺灣板橋地方法院檢察署96年度偵字第17599號），提起上訴
，本院判決如下：
    主  文
上訴駁回。
    事  實
一、緣真實姓名年籍不詳之成年詐欺集團成員共同意圖為自己不
    法之所有，先由自稱為「劉國文」之男性詐騙集團成員於民
    國96年7 月30日上午10時許，以不詳電話撥打丁○○位於臺
    北縣板橋市○○○街90巷9-1 號住處之市內電話（02）0000
    0000號，向丁○○詐稱其所申辦之銀行帳戶因提供予洗錢集
    團使用，須到場製作筆錄，經丁○○表示不克到場，「劉國
    文」即開始詢問丁○○之基本資料，並稱該案係由一甲○○
    ○○○○○承辦，要求丁○○打電話向該承辦書記官報備。
    丁○○旋依「劉國文」之指示撥打「劉國文」偽稱之警用專
    用電話，而與一自稱「王志中」之男性詐欺集團成員聯繫，
    「王志中」即假冒高雄地方法院檢察署書記官之名義，向丁
    ○○訛稱因其提供帳戶供詐騙集團使用，又無法到庭，將凍
    結其所有資金財產，同時要求丁○○將其名下帳戶之資金新
    臺幣（下同）20萬元先交予其所指派之專員進行查證，經查
    證無誤即可立即發還，若丁○○未依指示辦理，將以妨害司
    法罪相繩，丁○○誤以為真而應允。上開詐騙集團成員旋於
    不詳地點，偽造「抬頭為財政部中央存款保險局、受文者：
    臺北地方法院檢察署、當事者：丁○○先生、代監管人：臺
    北地方法院檢察署、監管時間：中華民國96年7 月30日、監
    管金額、新臺幣貳拾萬元整、承辦檢察官：張紹斌、此致財
    政部中央金融監控管理中心」之收據（下稱中央存款保險局
    收據）乙紙。
二、丙○○於96年7 月30日近中午某時，因上述詐騙集團成員中
    真實姓名年籍不詳自稱「小武」之人允以2 萬元之報酬，竟
    與上述詐騙集團成員共同意圖不法之所有，基於詐欺取財之
    犯意聯絡，收受「小武」交付之上述中央存款保險局收據1
    紙、臺灣高雄地方法院行政執行助理曾瑞明名片6 張、臺灣
    高雄地方法院行政執行助理李家榮名片4 張、臺灣臺北地方
    法院行政執行專員李家榮名片4 張、李家榮印章1 個、證件
    夾2 個、公文夾1 個，由「小武」駕車搭載其前往丁○○上
    開住處，欲向丁○○收取20萬元。丁○○前與「劉國文」、
    「王志中」通話後，因發覺有異，經向警方查證，已得知上
    情係詐騙集團之詐騙行為。同日中午，前述自稱「王志中」
    之詐騙集團成員復撥打電話詢問丁○○是否已提領現金，丁
    ○○覆稱已提領20萬元，「王志中」即表示有一名為「李家
    榮」之專員將至其上開住處點收款項並帶回調查，同時將交
    付收據供丁○○收執，適丙○○於丁○○住處門外按壓門鈴
    ，並詢問前來應門之丁○○書記官是否在內，丁○○答稱其
    正與書記官通話中，且乘甲○○○○○○○與丙○○通話之
    際，將丙○○抱住並經鄰居報警處理，丙○○與上述詐騙集
    團成員之詐欺取財犯行始未得逞。嗣警方到場後，於丙○○
    身上及皮包內扣得中央存款保險局收據1 紙、曾瑞明名片6
    張、臺灣高雄地方法院李家榮名片及臺灣臺北地方法院李家
    榮名片各4 張、李家榮印章1 個、證件夾2 個、公文夾1 個
    。
三、案經臺北縣政府警察局板橋分局移送臺灣板橋地方法院檢察
    署檢察官偵查起訴。
    理  由
壹、有罪部分：（詐欺取財未遂部分）
一、證據能力方面：
    本件檢察官、被告丙○○及其選任辯護人於原審準備程序中
    就本案卷內證據資料之證據能力均表示無意見（見原審96年
    9月10日準備程序筆錄），且迄於本院言詞辯論終結前，亦
    未就本院所調查之證據主張有刑事訴訟法所定不得作為證據
    之情形，是應認已同意本案卷內證據資料均得作為本案證據
    ，且經本院審酌後，認下列證據並無違法取證或證據力明顯
    偏低之情形，以資為證據並無不當，揆諸刑事訴訟法第159
    條之5規定意旨，本案經調查之證據，均有證據能力，合先
    敘明。
二、前揭犯罪事實，業據被告於原審及本院審理中坦承不諱，證
    人即被害人丁○○於原審審理中亦證稱：當天中午因為一位
    自稱書記官的人打電話到我家，那時我在電話中，對方說高
    雄有查到一個洗錢的詐騙集團用我的戶頭去開戶詐騙別人，
    他說要凍結我的帳戶，他叫我把錢領出來，交給一個台北的
    專員，他們會派人到我家把錢帶走，去做調查，後來他打電
    話來說，專員已經到巷口，要來拿錢去做調查，我之前接到
    他的電話時，我有打電話報警，警方說他不敢那麼大膽到我
    家拿，後來人就到我家門口，我就問他幾個人，他說一個人
    我就開口，我那時就知道他是詐騙集團的，本來我要報警，
    但是時間急迫，我就讓他進來，進來的就是在庭的被告丙○
    ○，他進來後問我書記官有沒有來，我就先把他抓住，我就
    叫我兒子趕快喊救命樓下的聽到就去報警，後來警察來了，
    就交給警察處理等語（見原審卷第41頁至第43頁），互核相
    符，可以採信。且有中央存款保險局收據1紙、臺灣高雄地
    方法院曾瑞明名片6張、臺灣高雄地方法院李家榮名片及臺
    灣臺北地方法院李家榮名片各4張、李家榮印章1個、證件夾
    2 個、公文夾1個等物扣案足資佐證，足認被告之自白與事
    實相符，此部分事證至為明確，被告犯行堪以認定。
三、核被告所為，係犯刑法第339 條第3 項、第1 項之詐欺取財
    未遂罪。被告就此部分犯行，與上述自稱「王志中」、「劉
    國文」、「小武」等真實姓名年籍不詳之詐騙集團成員間有
    犯意聯絡及行為分擔，應論以共同正犯。被告與上述詐騙集
    團成員已著手於詐欺被害人丁○○行為之實行，但未發生詐
    取財物之犯罪結果而未遂，應依刑法第25條第2 項規定，按
    既遂犯之刑減輕之。
四、原審因認被告此部分犯行事證明確，援引刑法第28條、第
    339條第1項、第3項、第25條第2項、第41條第1項前段、刑
    法施行法第1條之1第1項、第2項前段規定，並審酌被告並無
    前科，品行非惡，並兼衡其犯罪動機、目的、手段、所造成
    之損害程度，犯後坦承犯行，態度尚稱良好等一切情狀，量
    處拘役伍拾日，並諭知如易科罰金之折算標準，以資懲儆。
    再說明扣案之中央存款保險局收據1紙、臺灣高雄地方法院
    曾瑞明名片6張、臺灣高雄地方法院李家榮名片及臺灣臺北
    地方法院李家榮名片各4張、李家榮印章1個、證件夾2個、
    公文夾1個，乃「小武」交付被告用以詐騙丁○○之物，業
    據被告於偵查中及本院審理中供承無訛，核屬共犯所有供犯
    罪所用之物，依刑法第38條第3項、第1項第2款之規定諭知
    沒收。核原審認事用法並無違誤，量刑亦頗適當，應予維持
    。檢察官上訴，認原審量刑過輕，請求改判有期徒刑5月。
    惟本件證據僅顯示被告是被「小武」之人利用，前往被害人
    家中收取款項，並無證據足認被告係詐欺集團之成員，且未
    造成被害人財物上之損失，涉案情節尚輕，原審已充分說明
    其量刑審酌之標準，難認有過輕之情形。被害人於本審審理
    期日亦表示，被告是被人利用，希望庭上給年輕人一個機會
    ，我也不想追究他的刑責等語 (參本審卷第49頁)，自不宜
    加重量刑，檢察官此部分上訴，核無理由，應予駁回。又被
    告並未上訴，且未提出使本院認為「暫不執行為適當」之事
    證，其請求緩刑，亦屬無據，不應准許，附此敘明。
貳、無罪部分：（行使偽造私文書部分）
一、公訴意旨另以：被告丙○○與上述乙○○○○○○、「王志
    中」等成年詐欺集團成員共同基於行使偽造私文書之犯意聯
    絡，「劉國文」、「王志中」於96年7 月30日上午10時許，
    於電話中先後以上述不實情節向丁○○進行詐騙。同日中午
    12時40分許，自稱為「王志中」之書記官復撥打電話詢問丁
    ○○是否已提領現金及金額多寡後，該詐騙集團成員即於不
    詳時地，偽造上開中央存款保險局收據1 紙，並將偽造之「
    檢察官張紹斌」、「高雄地方法院檢察署」印章盜蓋在前開
    偽造之收據上，隨即交予被告保管；「王志中」復於電話中
    向丁○○表示自稱為「李家榮」之專員將至住處收取20萬元
    ，同時將交付收據供丁○○收執；嗣於同日13時40分許，被
    告持前開偽造之收據及臺灣高雄地方法院行政執行助理、臺
    灣臺北地方法院行政執行專員李家榮之名片，並出示上開證
    件欲向丁○○索取詐欺款項20萬元之際，旋即遭丁○○制伏
    並報警處理，因認被告涉犯刑法第216 條、第210 條之行使
    偽造私文書罪嫌。
二、按犯罪事實應依證據認定之，無證據不得認定犯罪事實；不
    能證明被告犯罪者，應諭知無罪之判決，刑事訴訟法第154
    條第2項、第301條第1項分別定有明文。又認定不利於被告
    之事實，須依積極證據，苟積極證據不足為不利於被告事實
    之認定時，即應為有利於被告之認定，更不必有何有利之證
    據；再犯罪事實之認定，應憑真實之證據，倘證據是否真實
    尚欠明確，自難以擬制推測之方式，為其判斷之基礎；刑事
    訴訟上證明之資料，無論為直接或間接證據，均須達於通常
    一般之人均不致有所懷疑，而得確信其為真實之程度，始得
    據為有罪之認定，若其關於被告是否犯罪之證明未能達此程
    度，而有合理懷疑之存在，致使無從形成有罪之確信，根據
    「罪證有疑，利於被告」之證據法則，即不得遽為不利被告
    之認定，最高法院30年上字第816號、53年台上字第656號、
    76年台上字第4986號分別著有判例可資參照。
三、公訴人認被告涉犯刑法第216條、第210條之行使偽造私文書
    罪嫌，無非係以被告之供述及證人丁○○於警詢、偵查中之
    證詞為其論據。質之被告固坦承曾於96年7月30日中午，持
    中央存款保險局收據、李家榮及曾瑞明之名片、李家榮印章
    等本件扣案物品前往丁○○住處之事實，惟堅詞否認有何偽
    造私文書及行使之犯行，辯稱：伊係於網咖店認識「小武」
    ，於96年7月30日上午，「小武」將上述扣案物品交付給伊
    ，伊不知其等物品之來源。因「小武」允諾給伊2萬元之報
    酬，故伊才由「小武」駕車載往丁○○住處，欲向丁○○收
    取款項，伊進入丁○○住處，尚未向丁○○表明身分，亦未
    出示名片，旋即遭丁○○制伏等語。
四、經查：
(一)、按在紙上或物品上之文字、符號，依習慣或特約足以為表示
    其用意之證明者，關於偽造文書之罪固應以文書論。然名片
    僅有表明其為何人之作用，並不足為法律上一定用意之證明
    ，即不足以證明持名片者確為名片上所載姓名之本人，如持
    他人名片冒用他人名義行詐，僅能論以詐欺罪，其持他人名
    片之行為不過為便於行詐而已，不能併論以行使偽造私文書
    罪責（最高法院79年度台上字第1949號、81年度台上字第
    3128號判決意旨可資參照）。觀諸扣案之李家榮名片，其上
    僅印載李家榮之姓名、職稱、聯絡地址及電話號碼，應僅單
    純表示其人別，並未表示一定之內容，公訴人亦未舉證證明
    或說明該名片究具有何法律意義或足以表示其用意之證明，
    自難認上開李家榮名片為刑法所保護之私文書。公訴人以被
    告出示臺灣高雄地方法院行政執行助理、臺灣臺北地方法院
    行政執行戊○○○○○○之名片向丁○○索取詐欺款項20萬
    元，而認被告涉犯刑法之行使偽造私文書罪嫌，已難憑採。
(二)、再者，關於被告於96年7 月30日中午至丁○○前揭住處進行
    詐騙犯行之經過，業據證人丁○○於原審審理中具結證稱：
    被告到伊家至伊抓住被告之間不超過1分鐘，伊只想先抓住
    他，怕影響家人安全，伊並無印象被告有無拿出偽造之證件
    ，當時被告有掛名牌，名牌在胸前的口袋中，伊抓住被告時
    名片才跑出來，因為那時伊很緊急，伊沒注意看被告的名片
    ，不能確定上面寫什麼。伊兒子一直問被告有無帶證件，被
    告說有，等到警察來時，被告皮包掉在地上，才看到裡面有
    專員之證件及印章等語明確（見原審96年9月26日審判筆錄
    ），核與證人丁○○於偵查中所證述：後來靠近中午時，「
    王志中」又打電話給伊，詢問伊有無領錢出來，伊說領了20
    萬元，對方說因為他要打點收之收據，故要確認金額，並說
    專員叫李家榮，會去伊家點收金錢，並說人馬上就到，此時
    家裡門鈴響了，對方叫伊先不要掛電話，並說他要跟專員交
    代事情，伊放下電話先去開門，結果被告站在伊面前，被告
    問伊書記官是否來了，伊說沒有，伊正在與書記官講電話，
    並說書記官要找你聽電話，結果被告在聽電話時伊就把他抱
    住，並叫伊兒子、鄰居報警，之後警方即到場。當時被告有
    無說他是李家榮專員伊忘了，但後來伊兒子有問被告有無帶
    證件，被告說有，但伊怕被告有帶武器，還是抱住被告，警
    方來伊才看到被告手提包內有印章、向伊收取20萬元之收據
    、專員之名片等情（見同上偵查卷第50頁）相符，足見被告
    至丁○○住處後，尚未出示前開中央存款保險局收據、曾瑞
    明名片或李家榮名片予丁○○觀看，即已遭丁○○制伏，被
    告係於遭丁○○抓住後，胸前口袋中之名片方因拉扯而露出
    ，其餘名片、印章、中央存款保險局收據等扣案物，亦係警
    方到場後，於被告手提包內查扣，是被告辯稱：其並未出示
    上開名片、證件或中央存款保險局收據予丁○○，並無何行
    使偽造私文書之行為等語，應屬有據。
(三)、證人丁○○於警詢中雖陳稱：被告至伊家時，拿出一張識別
    證說伊是地方法院之人，要兼管伊帳戶，要伊拿出20萬元給
    他等語（見同上偵查卷第7 頁），然觀諸丁○○之警詢筆錄
    ，證人丁○○對於被告至其住處到為警查獲之相關經過，僅
    有如前寥寥數語，未若其於偵查及原審審理中所證述之情節
    綦詳。且經公訴人於原審審理中提示偵查筆錄，詰問證人丁
    ○○被告於案發時是否曾出示證件之相關細節，證人丁○○
    明確證稱被告之名牌原置放於口袋中，係遭丁○○抓住後才
    露出。再衡以被告進入丁○○住處後，不到1分鐘，旋於與
    自稱書記官之人通話之際遭丁○○制伏，期間至為短暫，且
    倘若被告確曾出示名片予丁○○及其子觀看，被告之子亦不
    致一直詢問被告是否有帶證件，是丁○○於本院審理中所稱
    ：其抓住被告後，被告胸前口袋內之名片才跑出來等語，自
    較其於警詢中之陳述可採。且依扣押物品目錄表所載，本件
    扣押物僅有名片及證件夾，並無識別證，無從出示識別證，
    自難率以證人丁○○於警詢中之前開證詞，遽為不利於被告
    之認定。
(四)、公訴人又以被告於原審訊問時曾承認犯罪，而認被告確有行
    使偽造私文書之犯行云云。惟被告之自白本不得作為被告有
    罪判決之唯一證據，且須調查其他必要之證據，察其確與事
    實相符，方得作為證據，此觀刑事訴訟法第156條第1項、第
    2項之規定自明。被告於原審準備程序及審理中既均堅決否
    認有行使偽造私文書之舉，其該部分辯解核與證人丁○○於
    偵查及原審審理中之證述一致，業據詳述如前，自足採信。
    被告先前縱曾承認行使偽造私文書之罪名，該自白亦難認與
    事實相符，依前說明，當無從資為被告犯罪之證據。況觀諸
    原審96年8月31日訊問筆錄，被告於原審訊問時雖承認犯罪
    ，然同時亦供稱扣案之物品均係自伊皮包中找到等語，被告
    與辯護人於其後準備程序期日，復已澄清被告當時之真意僅
    係承認詐欺取財未遂部分，被告確無行使扣案之名片、收據
    等物品之行為，由此觀之，亦難謂被告就起訴書所載行使偽
    造私文書之犯罪事實有自白之情，公訴人此部分所指，尚有
    誤會。
(五)、另就被告如何取得上開中央存款保險局收據、李家榮印章、
    李家榮及曾瑞明名片等扣案物品乙節，被告於警詢、偵查及
    原審審理中均一致供稱該等物品係96年7月30日當日由真實
    姓名年籍不詳己○○○○○之人所交付，並由「小武」駕車
    搭載被告持上開物品至丁○○住處欲收取詐欺款項，依此供
    述，被告自「小武」處收受本件扣案物品時，該等收據、名
    片、印章均已偽造或偽刻完成，實難認被告與「小武」或其
    他詐騙集團成員就偽刻李家榮印章、偽造中央存款保險局收
    據或其上印文之行為，有何犯意之聯絡或行為之分擔。再參
    諸本案於電話中向丁○○進行詐騙者並非被告，而係乙○○
    ○○○○、「王志中」之詐騙集團成員，且「王志中」二度
    與丁○○通話時，被告即同時攜帶上述扣案物品抵達丁○○
    住處，有前述丁○○於原審審理時之證言可佐。公訴人上訴
    意旨雖稱：被告對於「小武」之實際姓名、年籍、住所及聯
    絡方式均一無所知，則被告如何將其向丁○○所收受之款項
    ，交付予該「小武」之人，被告上開所辯顯係臨訟卸責之詞
    云云。惟依被告上開供述，其係於網咖認識「小武」，並無
    深交，查獲當日臨時受託由「小武」開車載其至被害人丁○
    ○住處，則被告不知「小武」之人姓名、年籍、住居所，並
    不違常情，且「小武」之人既有開車載被告前往丁○○住處
    ，由被告入內向丁○○取款，如取得款項，可返回車上即時
    將收取之款項交給「小武」之人，並無困難，與是否知悉「
    小武」姓名、住所無涉。檢察官既未能提出任何事證證明被
    告受「小武」之託前往丁○○住處收取款項前後，另有偽造
    中央存款保險局收據及其上印文或偽刻李家榮印章之共同犯
    意或行為分擔，當無從僅憑被告持有該等物品之事實，遽論
    被告偽造私文書或偽刻印章之罪行。
五、從而，原審認依公訴人所提事證，尚不足使其所指被告行使
    偽造私文書之犯罪事實達於通常一般之人均不致有所懷疑，
    而得確信為真實之程度。此外，復查無其他積極證據足資證
    明被告有行使偽造私文書之犯行，核屬不能證明被告犯罪，
    應就此部分為被告無罪之諭知，認事用法，亦無違誤。檢察
    官上訴，仍執陳詞，請求將此部分撤銷改判，核無理由，此
    部分上訴，亦應駁回。
據上論斷，應依刑事訴訟法第368條，判決如主文。
本案經檢察官田炳麟到庭執行職務。
中    華    民    國    97    年    3     月    20   日
                  刑事第十七庭  審判長法  官  趙功恆
                                      法  官  高明哲
                                      法  官  陳世宗
以上正本證明與原本無異。
偽造文書部分如不服本判決，應於收受送達後十日內向本院提出
上訴書狀，其未敘述上訴之理由者並得於提起上訴後十日內向本
院補提理由書（均須按他造當事人之人數附繕本）。
詐欺取財部分不得上訴。
                                      書記官  魏汝萍
中    華    民    國    97    年    3     月    20    日


司法院資訊處製作；財團法人民間司法改革基金會備份。
